最高法院民事判決　　　　　　　　　　　　　　　八十七年度台上字第三○四六號
　　上　訴　人　張海水
　　被 上訴 人　財政部台灣省中區國稅局台中縣分局
　　法定代理人　柯榮庭
　　訴訟代理人　黃振源律師
右當事人間請求確認繼承權存在事件，上訴人對於中華民國八十六年十二月二十九日
台灣高等法院台中分院第二審判決（八十六年度家上字第一四一號），提起上訴，本
院判決如左：
    主  文
上訴駁回。
第三審訴訟費用由上訴人負擔。
    理  由
本件上訴人主張：伊於民國二十九年十月十日出生，自襁褓時即與訴外人張美智子同
為張曾鴛鴦扶養，張曾鴛鴦改嫁廖石良，於三十五年十月一日至台中市西屯區戶政事
務所辦理結婚登記時，張曾鴛鴦改冠夫姓為廖曾鴛鴦，將張美智子改姓名為廖美鳳並
登記為養女，而將伊登記為家屬。雖廖石良未將伊登記為養子，然其將伊及廖美鳳當
養子女看待，自幼扶養成人。廖曾鴛鴦、廖石良生前亦與伊共同生活，伊被廖石良扶
養時未滿六歲，應免書面記載而與廖石良成立收養關係，對廖石良之遺產有繼承權。
伊向被上訴人申報遺產稅，被上訴人以戶籍登記簿未記載伊為廖石良養子，不符申報
要件而退件，伊對廖石良之繼承權有確認之必要等情。求為確認伊對故廖石良（遺產
）之繼承權存在之判決。
被上訴人則以：上訴人未能提出其為故廖石良合法繼承人之身分證明，伊命其補正之
通知，既非行政處分，亦非否定其繼承人身分，上訴人對伊否准其遺產稅申報，只能
循行政訴訟程序救濟，不得提起民事訴訟等語。資為抗辯。
原審以：依修正前民法第一千零七十九條規定，自幼撫養為子女者，不以書面為之，
亦生收養之效力，然此必收養者有收養其所撫育者為養子之意思，所撫育者有法定代
理人時，且須經其法定代理人之同意，始生收養之效力。原無配偶，收養子女後而有
配偶者，其收養自當繼續存在，收養人後來之配偶除對原收養之子女亦為收養外，只
發生姻親關係。查，依戶籍登記申請書之記載，廖石良於三十五年十月一日台灣光復
後初次設籍登記時，申報其妻廖曾鴛鴦、養女廖美鳳、家屬張海水。雖證人廖美鳳證
稱，其與上訴人係被廖曾鴛鴦收養，廖曾鴛鴦改嫁廖石良其登記為廖石良之養女，不
知何以戶政機關未將上訴人登記為養子……云云；然廖美鳳、上訴人既同為廖曾鴛鴦
收養，廖曾鴛鴦改嫁廖石良，廖石良為戶籍登記時，申報廖美鳳為養女並改養父姓，
卻申報上訴人為家屬，顯然廖石良無收養上訴人為子之意思。況迄廖曾鴛鴦於六十二
年十二月十七日、廖石良於七十一年十二月二十五日死亡，以上訴人為戶長之戶籍登
記簿，均登記廖石良寄居於上訴人戶內；為初次戶籍登記時，上訴人年僅六歲，廖曾
鴛鴦為其法定代理人，倘廖石良要收養上訴人，亦須經廖曾鴛鴦同意始可，上訴人即
使自幼為廖石良撫育至成人，亦不能證明廖石良以養子之意思撫育上訴人及廖曾鴛鴦
同意上訴人為廖石良收養，否則，斷無僅申報廖美鳳為養女，而將上訴人申報為家屬
之理。因而將第一審所為確認上訴人繼承權存在之判決廢棄，改判駁回上訴人之訴。
按確認法律關係成立或不成立之訴，非原告有即受確認判決之法律上利益者，不得提
起之，民事訴訟法第二百四十七條定有明文。所謂「即受確認判決之法律上利益」，
係指法律關係之存否不明確，原告主觀上認其在法律上之地位有不安之狀態存在，此
種不安之狀態，能以確認判決將之除去者而言，若縱經法院判決確認，亦不能除去其
不安之狀態者，即難認有受確認判決之法律上利益。查稅捐之發生，係基於公法關係
，稅捐機關准否遺產稅之申報或命補正，乃行政裁量事項，非循民事訴訟程序請求確
認其對被繼承人遺產有無繼承權之判決所可除去。從而上訴人提起本件訴訟，難認有
即受確認判決之法律上利益。原審為上訴人敗訴之判決，雖非以此為理由，惟結果尚
無不同，仍應予維持。上訴論旨，指摘原判決不當，求予廢棄，非有理由。
據上論結，本件上訴為無理由，依民事訴訟法第四百八十一條、第四百四十九條第二
項、第七十八條，判決如主文。
中      華      民      國    八十七    年     十二     月    二十八    日
                              最高法院民事第三庭
                                  審判長法官  范  秉  閣
                                        法官  朱  建  男
                                        法官  許  澍  林
                                        法官  鄭  玉  山
                                        法官  顏  南  全
      右正本證明與原本無異
                                              書  記  官
中      華      民      國    八十八    年      一      月     十一     日
